【裁判字號】    98,易,1592
【裁判日期】    981030
【裁判案由】    妨害名譽
【裁判全文】
臺灣臺北地方法院刑事判決              98年度易字第1592號
公  訴  人  臺灣臺北地方法院檢察署檢察官
被      告  甲○
上列被告因妨害名譽案件，經檢察官提起公訴（98年度偵字第11
637號），本院判決如下：
    主  文
甲○無罪。
    理  由
一、公訴意旨略以：被告甲○因民事事件涉訟於台灣台北地方法
    院，於民國98年2月19日下午，因該訴訟事件至本院第21 法
    庭開庭時，因故與當庭之通譯乙○○發生爭執，竟於開庭完
    畢後之同日下午6時40分許，在公眾所得共見共聞之本院3樓
    律師閱卷室前走廊，指著正在行走之乙○○以「操」字加以
    辱罵，足以毀損乙○○之名譽，因認被告涉犯刑法第309 條
    第1項之公然侮辱罪嫌。
二、按犯罪事實應依證據認定之，無證據不得認定犯罪事實；又
    不能證明被告犯罪者，應諭知無罪之判決，刑事訴訟法第15
    4條第2項、第301條第1項分別定有明文。復按刑法第 309條
    第1 項所定之公然侮辱罪，其構成要件須有「公然」及「侮
    辱人」；其中「侮辱人」係指以粗鄙之言語、舉動、文字、
    圖畫等，對他人予以侮謾、辱罵，足以減損或貶抑他人在社
    會上客觀存在之人格或地位，始足當之，故本罪係以保護個
    人經營社會群體生活之人格評價作為目的。從而，是否構成
    「侮辱人」之判斷，除應注意行為人與被害人之性別、年齡
    、職業等個人條件外，尤應著重行為人與被害人間之關係、
    行為時之客觀情狀、行為地之方言或語言使用習慣等事項，
    依社會一般人對於語言使用之認知，進行客觀之綜合評價，
    不宜僅著眼於特定之用語文字，即率爾論斷。抑且，個人之
    名譽究有無受到減損或貶抑，更非單依被害人主觀上之感情
    為斷；亦即，縱行為人所為已傷及被害人主觀上之情感，惟
    客觀上對於被害人之客觀評價並無影響時，仍非屬本罪所規
    範處罰之範圍。
三、公訴意旨認被告涉犯上開罪嫌，係以被告自承有在上開時、
    地碰到告訴人乙○○之供述，以及告訴人及證人丙○○之證
    詞等，為其主要論據。訊據被告雖承認有在前揭民事事件開
    庭時及開庭後與告訴人發生言語爭執之事實，惟堅詞否認有
    何公然侮辱之犯行，辯稱：伊從未在上開時、地說過「操」
    字，更未以手指著告訴人或明確針對告訴人為之；且「操」
    字在意義上不過係口頭禪，若未以特定人作為對象，並不具
    有貶損他人人格之意涵；另告訴人與伊於當日開庭時發生糾
    紛，證人丙○○更係伊所涉民事事件之對造代理人，二人與
    伊均有嫌隙，所證述之內容又有矛盾，且與經驗法則不符，
    顯係相互勾串藉此報復伊等語。
四、經查：
(一)、被告於98年2月19日下午4時許，就與案外人張憲吉涉訟之民
    事事件，在本院3樓第21法庭進行公開辯論，由告訴人擔任
    庭值通譯，證人丙○○則為該案對造即張憲吉之訴訟代理人
    ，被告與告訴人在開庭過程中曾發生言語上之爭執，嗣被告
    於開庭完畢後之同日下午6時40分許，欲搭乘電梯下樓離去
    ，在步出法庭走到本院3樓律師閱卷室前之走廊間，又再度
    遇見告訴人而發生言語上之爭執等情，業據被告自承在卷，
    核與告訴人以證人身份在本院審理時作證之內容，以及證人
    丙○○於偵查中之證詞相符，復經本院依職權調閱97年度訴
    字第1544號民事事件全卷核對無誤，自堪認定屬實。
(二)、被告於前揭時間在本院3樓律師閱卷室前之走廊再度遇見告
    訴人，發生言語爭執之過程中曾說出「操」字之事實，業據
    告訴人於本院審理時結證稱：我在律師閱卷室外面走道碰到
    被告，又再度起了言語上的爭執，在這過程中，被告用「操
    」字罵我，正好與被告同一民事事件的當事人丙○○，去繳
    納證人旅費後路過，有聽到這件事，當時被告的音量很大，
    他非常激動，而當時已經6點多，走道上已經沒有什麼人了
    等語明確（審判筆錄第4頁）；核與證人丙○○於偵查中證
    述：我在開庭結束後去3樓櫃臺繳錢，繳到一半聽到有人在
    爭吵，就趕快過去，看到被告坐在沙發上說「操」字等情相
    符（偵字卷第5頁）。而本院3樓繳費處與律師閱卷室外走廊
    之距離非遠，又僅有一個轉角，有現場照片四張在卷可稽（
    本院卷一第51至52頁），且當時既係下班時間，環境較為安
    靜，若遇有類似爭吵之較大聲音，證人丙○○應能在繳費處
    聽聞；再者，從繳費處趕到律師閱卷室前走廊，所需之時間
    甚短，而被告之聲音傳遞，亦不至於受到告訴人身高之阻礙
    ，是證人丙○○此部分所言核與常理無違，應可採信。被告
    辯稱：證人丙○○無法明確辨認伊之聲音，其從繳費處趕到
    閱卷室需時1分鐘餘，不可能隔著身高180餘公分之告訴人聽
    到被告罵「操」字云云，尚屬無據。
(三)、被告雖有於上開時、地說出「操」字，但本案尚無足夠證據
    得以證明被告有用手指著告訴人而為上開言語之事實。參酌
    證人丙○○固於偵查中證稱：我有見到被告「用手指著告訴
    人」說「操」，惟被告堅詞否認有此情事，徵諸告訴人無論
    在警詢、偵查及本院審理時歷次所述，均僅證稱被告有罵其
    「操」字，但從未提及被告有以手指指其之情，再參以證人
    丙○○係自櫃臺繳費處循聲趕至律師閱卷室之走廊前，於行
    進間不無可能因距離相隔之問題，無法看清楚被告之動作，
    或將被告在言語時伴隨之比劃、揮舞手勢，誤認成係以手指
    指著告訴人之動作，是本院尚難僅憑證人丙○○之證詞，即
    認被告有以手指指著告訴人說「操」字之事實。
(四)、被告所說之「操」字，依本地語言之使用習慣與方式，若作
    為動詞使用時，固可能寓有對他人進行不雅、粗鄙行為之含
    義；惟若僅僅使用一個「操」字，其後並未緊接特定之受詞
    或對象，而非將之作為動詞使用時，則通常係說話者用以表
    達其憤怒、驚異之情緒，而屬發語詞或口頭禪，與作為動詞
    使用時所蘊含之意義尚屬有間，該用語雖仍非屬文雅之用字
    遣詞，但難逕謂當然有減低、貶損聽話者社會人格評價之意
    義在內，合先敘明。何況，本件係被告與告訴人先在開庭時
    發生言語上之爭執後，又於短時間內在本院3樓律師閱卷室
    前再次發生爭執，可見當時被告與告訴人間之關係緊繃，被
    告之情緒亦正處於憤怒之際，故被告在此客觀情狀下雖說出
    「操」字，但未在「操」字後面緊接指明受詞或對象，亦未
    用手指著告訴人，足認被告並未將「操」字作為動詞使用，
    而僅用以表達或宣洩其當時之憤怒情緒，以作為發語詞或口
    頭禪使用矣。從而，本院尚難據此認定被告所為，客觀上已
    足對告訴人之名譽或社會評價有何減損。是告訴人縱可能因
    聞及被告此一不雅之用字遣詞，而受到主觀上情感之傷害，
    惟此既對於告訴人之名譽或社會客觀評價尚無減損、貶抑，
    是揆諸前開說明，仍應認被告所為與刑法公然侮辱罪所要求
    之「侮辱人」構成要件尚有未合，自不得逕以該罪相繩。
(五)、被告雖聲請傳喚案發當天之庭務人員到庭作證，然本案係民
    事事件開完庭後發生之事，庭務人員既未在場聽聞，自無傳
    喚之必要；被告又聲請調閱案發現場之監視錄影帶以證明案
    發情節，惟經本院向政風室查詢後，承辦人員表示已逾保存
    期限而不存在，有本院公務電話紀錄一紙存卷可參，此項證
    據自屬無法調查；被告再聲請調閱告訴人與證人丙○○之通
    聯紀錄，欲證明其等有勾串證詞之情，然此部分與本案並無
    直接必要之關聯，尚無調查之必要；而本案事證已臻明確，
    故被告聲請測謊乙節，亦無必要，附此說明。
(六)、綜上所述，被告辯稱其未說出「操」字云云，固無足採，然
    本案既乏相關證據足證被告於說出「操」字時有用手指著告
    訴人，而將「操」字作為動詞使用，足以在客觀上減損、貶
    抑告訴人之名譽或社會評價之情事，即難認定被告有何侮辱
    他人之犯行。此外，又查無其他積極證據足以證明被告確有
    起訴書所指之前開犯行，並使本院達到確信。揆諸前開法律
    規定及判例意旨，自應為被告無罪之諭知。
據上論斷，應依刑事訴訟法第301條第1項，判決如主文。
本案經檢察官盧姿如到庭執行職務。
中    華    民    國    98    年    10    月    30    日
                  刑事第十八庭    法  官  游士珺
上正本證明與原本無異。
如不服本判決應於收受送達後10日內向本院提出上訴書狀，並應
敘述具體理由；其未敘述上訴理由者，應於上訴期間屆滿後20日
內向本院補提理由書（均須按他造當事人之人數附繕本）「切勿
逕送上級法院」。告訴人或被害人如對於本判決不服者，應具備
理由請求檢察官上訴，其上訴期間之計算係以檢察官收受判決正
本之日期為準。
                                  書記官  許婉如
中    華    民    國    98    年    10    月    30    日


司法院資訊處製作；財團法人民間司法改革基金會備份。
